【裁判字號】    99,台上,6305
【裁判日期】    991014
【裁判案由】    家暴妨害性自主
【裁判全文】
最高法院刑事判決            九十九年度台上字第六三０五號
上  訴  人  甲○○名字、年齡.
選任辯護人  郭蕙蘭律師
上列上訴人因家暴妨害性自主案件，不服台灣高等法院中華民國
九十八年一月二十一日第二審判決（九十七年度上訴字第四四七
八號，起訴案號：台灣台北地方法院檢察署九十六年度偵字第九
七九五號），提起上訴，本院判決如下：
    主  文
原判決撤銷，發回台灣高等法院。
    理  由
本件原判決認定上訴人甲○○有如其犯罪事實欄所載之(一)、基於
概括犯意，自民國九十三年一、二月間某日起至九十五年六月三
十日，連續在其住處臥室（住址詳卷）強制猥褻時年未滿十四歲
之女兒Ａ女（名字及年齡詳卷）七次，(二)、復另行起意，於九十
六年二月中旬某日（即Ａ女國中一年級寒假），在同址強制猥褻
Ａ女一次，嗣因Ａ女年事漸長，無法忍受，乃向同學、老師求援
，始悉上情，因而維持第一審所為論處上訴人連續對未滿十四歲
之女子犯強制猥褻罪，及對未滿十四歲之女子犯強制猥褻罪（均
累犯）二罪刑之判決，駁回上訴人在第二審之上訴，固非無見。
惟查：(一)、被害人與被告係立於相反之立場，其所述被害情形，
或難免渲染誇大，不盡不實，故被害人陳述其被害經過，於偵審
中除有不得令其具結之情形，應依人證之法定程序使令具結外，
依刑事訴訟法第一百五十六條第二項規定之相同法理，仍應認有
補強證據之必要性，非別求其他證據，以增強其陳述之憑信性，
自不足資為被告犯罪事實判斷之依據。此之補強證據，係指該被
害人陳述本身以外之別一證據，而與其陳述具有關連性，且俱無
瑕疵可指，並因兩者之相互利用，而得以證明其所指之犯罪事實
具有相當程度之真實性者而言。此補強證據，並仍有嚴格證明法
則之適用。原判決認定上訴人有前揭強制猥褻Ａ女之犯行，係以
證人Ａ女、乙○○（Ａ女國中同學）與丙○○（Ａ女國中導師）
等人之證詞及Ａ女之學校聯絡簿、網路即時通對話為論據。然依
其理由之說明，乙○○與丙○○僅係轉述其等聽聞自Ａ女所指被
害之說詞，在評價上與Ａ女之證述無殊，並非另一證據，而Ａ女
之學校聯絡簿及其在網路即時通之對話，究竟內容為何，與本案
待證事實有何關連性，原判決均未論述說明。是則，上開證據能
否供為擔保Ａ女所述犯罪事實為真實之補強證據，即有再詳加論
敘剖析之必要。乃原審並未進一步調查，為必要之論斷及說明，
遽採為論處上訴人對未滿十四歲之女子犯強制猥褻罪之基礎，尚
嫌速斷，不足以昭折服，難謂無調查職責未盡及判決理由欠備之
違背法令。(二)、性侵害案件具有隱密性，蒐證不易，為保障被害
人權益，性侵害犯罪防治法於第六條規定直轄市、縣（市）主管
機關應設性侵害犯罪防治中心，配置社工、警察、醫療及其他相
關專業人士，以即時處理協助被害人就醫診療、驗傷及取得證據
，暨心理治療、輔導、緊急安置與提供法律服務等事項，並於第
八條、第十四條規定一定人員於執行職務時知有疑似性侵害犯罪
情事者，負有向主管機關通報之義務，及責由專人處理性侵害事
件，整合社政、醫療、警察等體系，以落實性侵害被害人完整之
程序保障；另鑒於此類型案件其直接證據取得之困難性及被害人
之特殊性，本法第十五條復明定一定關係之人得於偵查、審判中
陪同在場及陳述意見。此之陪同人，除與被害人具有親屬關係者
外，尚包括法律社會工作者之社工人員、輔導人員、醫師及心理
師等專業人士在內；陪同在場具有穩定及緩和被害人不安與緊張
之情緒，避免受到二度傷害，而法律社會工作者機制之介入，併
著重在藉由心理諮商或精神醫學等專業以佐證被害人證詞之有效
性或憑信性，兼負有協助偵、審機關發見真實之義務與功能，與
外國法制之專家證人同其作用。因此，社工或輔導人員就其所介
入輔導個案經過之直接觀察及以個人實際經驗為基礎所為之書面
或言詞陳述，即屬於見聞經過之證人性質，而醫療或心理衛生人
員針對被害人於治療過程中所產生之與待證事實相關之反應或身
心狀況（如有無罹患創傷後壓力症候群或相關精神、心理疾病）
所提出之意見，或以其經驗及訓練就通案之背景資訊陳述專業意
見，以供法院參佐，則為鑑定證人或鑑定人身分。凡此，均屬與
被害人陳述不具同一性之獨立法定證據方法，而得供為判斷被害
人陳述憑信性之補強證據。故於被害人證言補強欠缺之情形，對
此法律明定之補強證據即不能置而不問，否則不論為被告有罪或
無罪之判決，均難謂無調查證據未盡及判決理由不備之違背法令
。卷查被害人Ａ女於偵、審中，係由台北縣政府家庭暴力暨性侵
害防治中心社工師丁○○陪同在場，則該丁○○輔導Ａ女之情形
如何？有無對Ａ女為心理諮商或轉介由醫療或心理衛生人員作心
理衡鑑，攸關Ａ女證言憑信性之判斷，原審未予調查審認明白，
遽行判決，尚嫌速斷，難謂適法。(三)、性侵害犯罪加害人有無施
以強制治療必要之鑑定，在於如何依個案之基本資料、過去犯罪
與性侵害史、心性發展與性經驗、物質濫用史、性犯罪一般行為
綜合分析（包括犯罪手法、使用器具、涉案過程等）、對犯行之
態度與對被害人傷害之同理程度、生理心理功能狀態功能檢查與
再犯危險量表評估等因素為綜核評估，以預測案主再犯危險因素
之高低，並根據精神科醫師之晤談過程憑為決定是否具有可治療
性，而做出是否有治療必要之結論。其鑑定重點在於評估加害人
之暴力危險嚴重度、再犯性高低與可治療性之如何等項；亦即以
現有資料為基礎，如何說明可以預測加害人再次發生性侵害之機
率，及經由所建議之處遇計畫以有效降低或避免再犯之危險性。
本件固經第一審依修正前刑法第九十一條之一第一項之規定，囑
託亞東紀念醫院就上訴人前述(一)之犯行有無施以治療之必要為鑑
定，然該鑑定機關並未綜合案由經過及精神科診斷、犯案危險性
評估、再犯可能性評估、可治療性評估、個案史、幼年發展、教
育、工作及疾病史、心性發展、性生活和婚姻、犯罪史、家族社
會史，亦未經精神狀態檢查、理學檢查、實驗室檢查、心理衡鑑
檢查等據以評估鑑定結果，竟僅泛謂「甲○○若為有罪，則有施
予治療之必要」云云，與未經鑑定無殊，而不具任何意義。原審
未先命該鑑定機關補正或使令鑑定人到庭說明，即遽採為判斷之
依據，於法自有違誤。上訴意旨執以指摘原判決違法，為有理由
，應認有撤銷發回更審之原因。
據上論結，應依刑事訴訟法第三百九十七條、第四百零一條，判
決如主文。
中    華    民    國  九十九  年    十    月   十四   日
                      最高法院刑事第十三庭
                          審判長法官  賴  忠  星  
                                法官  呂  丹  玉  
                                法官  吳      燦  
                                法官  蔡  名  曜  
                                法官  葉  麗  霞  
本件正本證明與原本無異
                                      書  記  官  
中    華    民    國  九十九  年    十    月  二十一  日
                                                      Ｅ

司法院資訊處製作；財團法人民間司法改革基金會備份。
